【裁判字號】    89,家上,30
【裁判日期】    890530
【裁判案由】    離婚
【裁判全文】
臺灣高等法院臺南分院民事判決  八十九年度家上字第三十號
      上  訴  人  丙○○
      訴訟代理人  林景源律師
      被  上訴人  甲○○      .
                              .
右當事人間請求離婚事件，上訴人對於中華民國八十九年一月十八日臺灣雲林地方法
院第一審判決（八十八年度婚字第三三三號），提起上訴，本院判決如左：
      主      文
原判決廢棄。
被上訴人在第一審之訴駁回。
第一、二審訴訟費用由被上訴人負擔。
      事      實
甲、上訴人方面：
  一、聲明：求為判決：（一）原判決廢棄。（二）被上訴人在第一審之訴駁回。（
      三）第一、二審訴訟費用均由被上訴人負擔。
  二、陳述：除與原判決記載相同者，予以引用外，補稱：
  （一）原審以上訴人審理時自承：「伊自七十四、七十五年起即與訴外人張素蜜有
        性關係，至今還有。」等語，而證人張水發、黃鈞民均證稱：被上訴人於十
        餘年前即知悉上訴人與訴外人張素蜜有婚外性關係之事等語，又上訴人在原
        審另案八十八年度婚字第一五三號請求被上訴人履行同居事件，亦曾稱：被
        上訴人自十幾年前即知悉此事等情，被上訴人亦稱：伊當時只是懷疑，但上
        訴人否認，又沒有確實證據，故並不知情，十幾年前就知悉上訴人在外面有
        女人了，也曾與上訴人爭吵過，那時上訴人又生意失敗，我才忍耐下來各等
        情，依最高法院二十九年上字第一七二號判例，尚未逾民法第一千零五十三
        條規定之除斥期間而為上訴人敗訴之判決。
  （二）按民法第一千零五十三條規定：「對於前條第一款、第二款之情事，有請求
        權之一方於事前同意，或事後宥恕‧‧‧不得請求離婚」，查證人張水發、
        黃鈞民既均證述：「被上訴人於十餘年前即知悉上訴人與訴外人張素蜜有婚
        外性關係」，何有未追求查明事實之理，竟在上訴人請求被上訴人履行同居
        事件自稱：「伊當時只是懷疑，但上訴人否認，又沒有確實證據，故並不知
        情」，實難與常情相合，又謂：「十幾年前我就知悉原告（即本件上訴人）
        外面有女人了，也曾與上訴人爭吵過，那時上訴人又生意失敗，我才忍耐下
        來」云云，是則，被上訴人於事後宥恕之情甚明。
  （三）上訴人於七十四年間因經商失敗，家庭生活陷入困境，且七十八年間父親黃
        清水罹患中風，八十年母親黃鄭珠又患尿毒，一家生計乃賴訴外人張素蜜之
        資助，有原審已提出之帳冊可查，此項事實亦為被上訴人所明知；尤其被上
        訴人在家作加工成衣工作時，張素蜜在旁為其幫忙零碎工作，且兩造之子黃
        鈞民、黃仁聰兄弟均稱呼張女為阿姨。又妹夫謝文松來訪時亦稱被上訴人為
        大嫂，張素蜜為二嫂，此種稱呼與通常尊稱不相同，被上訴人不能說不知之
        理，參以被上訴人自稱：「十幾年前我知悉原告（即本件上訴人）外面有女
        人了，也曾與上訴人爭吵過，那時上訴人又生意失敗，我才忍耐下來」等語
        之意相合，足證被上訴人於事後已宥恕上訴人，無庸置疑。
  （四）被上訴人於八十八年十二月十日在原審提出之文件陳述各節，上訴人予以否
        認。況查該文件除數落上訴人人格外，盡為人身之攻擊為主要目的。尤以所
        謂其娘家資助上訴人云云，前後所述矛盾，並非事實，實則上訴人並未收到
        任何被上訴人娘家之資助，而被上訴人十餘年來對家庭生活亦未曾支付分文
        ，其日常生活皆由上訴人與張素蜜支付。又被上訴人與張素蜜二人，非親非
        故，雖為鄰居，互不往來，自難謂係青梅竹馬，故如依被上訴人主張之親房
        關係，則其胞姊嫁給張素蜜之堂兄，豈不亂倫，是其主張顯非事實；又除夕
        給二子黃鈞民、黃仁聰之壓歲錢均由張素蜜支付，被上訴人竟以其阿姨（指
        張素蜜）已支付為由而拒付壓歲錢與二子黃鈞民、黃仁聰。
  （五）上訴人於七十七年至八十二年間與訴外人張素蜜共同在雲林縣西螺鎮○○路
        五七二號租屋同住，被上訴人與上訴人胞妹於七十八年七月間曾去過該處，
        上訴人與張素蜜有時夜宿該處，被上訴人均知悉及同意，並非其所稱之不知
        道或懷疑，其在另案（原審法院八十八年度婚字第一五三號）兩造履行同居
        事件中亦自承於十餘年前即已知悉；上訴人之父黃清水於八十四年十二月病
        故，有戶籍謄本可查，訴外人張素蜜為父亡故而「披麻戴孝」事實，為被上
        訴人所不否認，但被上訴人竟稱：「張女係不請自來，讓人啼笑皆非」，所
        謂：「披麻戴孝」在民俗習慣上，具有名份者始能為之，與喜宴請帖不相同
        ，自無不請自來，讓人啼笑皆非之理。是則，上訴人納張素蜜為妾而同居，
        實屬經被上訴人於事後宥恕者之明證。
  （六）八十七年五、六月間，被上訴人因其胞兄遭人檢舉密醫行為，而誣指為張素
        蜜所為，並在村內散播，嚴重損害張素蜜之名譽，經村長調解以切結書道歉
        ，被上訴人心有不甘，又指稱係上訴人所為，致與上訴人發生吵架，而離家
        棄子，並謊稱先前不知上訴人與張素蜜之關係，而以通姦之事由訴請離婚，
        以達為其兄報復書立切結書之恨。而被上訴人為達離婚之目的所造之主張
        ，自始至終均未能舉證以實其說，全屬人身攻擊、抹黑及謾之詞，且嚴重
        侮辱上訴人之人格，並污蔑張素蜜及上訴人之先父；原審對上訴人提出之證
        據，既未查證即不採信，因而誤信被上訴人之主張，自無可採。
  （七）綜上所述各節，被上訴人於十餘年前即同意上訴人納張素蜜為妾，為十餘年
        來繼續存在之事實，並經被上訴人於事後宥恕無疑，自難以上訴人自承至今
        仍與訴外人張素蜜有通姦行為，而依最高法院二十九年上字第一七二號判例
        意旨，認未逾民法第一千零五十三條規定之除斥期間之餘地。
  三、證據：除援用第一審所提證據外，補提原審法院筆錄、切結書、雲林縣衛生局
      函（均影本）及戶籍謄本各一件為證，並聲請訊問證人謝文松及黃鈞民。
乙、被上訴人方面：
  一、聲明：求為判決：（一）駁回上訴。（二）第一、二審訴訟費用均由上訴人負
      擔。
  二、陳述：除與原判決記載相同者，予以引用外，補稱：
  （一）上訴人於原審法院審理時自承：「伊自七十四、七十五年起與張素蜜有性關
        係，至今還有。」等語（參見八十八年十二月十四日言詞辯論筆錄）；而其
        於原審院另案八十八年度婚字第一五三號履行同居事件中亦承認：伊與外面
        女人交往已有十幾年了，亦有發生性關係等語（參見該卷第四十六頁反面）
        。又經二次調解，上訴人均說外遇有理，不願放棄第三者，致被上訴人心靈
        受嚴重創傷，精神上備受虐待和壓迫，已走上絕路邊緣，不可能再與之維持
        正常婚姻關係，因此絕無寬恕之理由。
  （二）訴外人張素蜜和被上訴人，不但是兒時玩伴，又是多層親屬關係，張女是嫁
        出，夫車禍死亡，回娘家定居，住同一區分土地，僅一牆之隔，被上訴人二
        胞姊陳彩淑係近親嫁張氏二房為媳，張素蜜是三房之女兒，二胞姊是張素蜜
        之親堂嫂，張素蜜於上訴人先父病故後，為其披麻戴孝，不請自來，讓人啼
        笑皆非，至八十七年六月上訴人先母病故前即交代家人、小姑黃淑霞拒絕張
        素蜜再來黃家。足見訴外人張素蜜與其娘家和被上訴人娘家過去關係親近良
        好，今為此事件已斷絕往來，足以證明被上訴人絕無宥恕之可能。
  （三）被上訴人於八十八年間離家不到三個月，上訴人即向法院訴請履行同居，公
        然在法庭自承和訴外人張素蜜有性行為，而且不願放棄第三者，又謂欲納張
        女為妾，此對被上訴人的打擊、傷害、侮辱到極點，被上訴人始終無法取得
        上訴人與訴外人張素蜜間通姦之證據，絕非同意，且在原審法院已表明絕不
        可能二女共事一夫，對可惡至極之上訴人，被上訴人更不可能宥恕，實難與
        上訴人繼續維持婚姻。
  （四）上訴人在原審法院調解時稱：負下龐大之債務，至今尚未還清，目前還以租
        屋維生云云。然事實上，上訴人所積欠之債務，到現在為止，一毛錢亦未償
        還人家，因此家鄉歸不得，逃債在雲林，上訴人未曾做過正當職業，可請上
        訴人提出職業證明。又上訴人十餘年來不務正業，只知賭六合彩，如此狼狽
        ，竟想納妾，不但為法律所不容，更是天方夜譚，其行為蠻橫，任何人都無
        法接受。被上訴人為撫養二個兒子長大成人，並照顧病中之公婆，為黃家犧
        牲奉獻，如意志不堅，可能已走上絕路，兩造實係有名無實之夫妻。故上訴
        人主張一家之生計，均賴訴外人張素蜜資助，並謂有原審提出之帳冊可查云
        云，惟查該帳冊所列項目繁雜，沒有一項與黃家有關，黃家之一切物品，除
        一台電視機係以上訴人先父病故之奠儀喪葬費之剩餘所買外，全係被上訴人
        所買；上訴人之先父在世時，在台中徐錦河診所約十年診療費均係小叔黃永
        霖負擔，而眼睛開刀所有費用，則係由已出家之小姑黃淑霞負擔；小叔退伍
        後即在訴外人張水發長子所開設之印刷廠工作，每月寄新台幣二萬元充作家
        用，被上訴人與小姑黃淑霞做縫紉加工所得工資全部充作家用，直到八十八
        年間，被上訴人從未停止工作。
  （五）上訴人倒閉，經濟破產，舉家遷居娘家隔壁逃債，受娘家及親友無微不至之
        協助照顧，兩造在另案履行同居事件提出之字條，即係被上訴人娘家兄、姊
        借錢予上訴人之證明。足見上訴人不可能開工廠，而係由被上訴人和小姑黃
        淑霞作些零碎縫紉加工所得全部以供家庭費用。上訴人在兩造另案履行同居
        事件原審法院陳稱：從來沒有一天晚上不回家云云，然在鈞院又謂：「七十
        七年至八十二年共同在西螺租屋，上訴人和張女有時夜宿該處」云云，前後
        說詞不一。再就被上訴人離婚之訴乃是夫妻雙方婚姻，感情問題，實和娘家
        藥局無關，何以上訴人和張女在本案前後均以娘家藥局之營業大作文章，其
        行為已嚴重干擾到娘家生活安寧；何況，係上訴人與張女越軌通姦，如無「
        捉姦在床」之鐵證，被上訴人欲舉發或提出告訴，豈非如緣木求魚之難，上
        訴人心目中全無被上訴人之存在，於調解及原審法院審理時更放肆大膽公開
        自承通姦有理，絕不放棄第三者。而在鈞院又謂欲納張女為妾，更是侵害原
        配之家庭婚姻；又批評法官，藐視法官辦案判決能力，實甚囂張，為圖與張
        女之情慾享受，而破壞被上訴人之婚姻和家庭，並傷害到娘家之無辜，造成
        娘家年邁之雙親寢食不能，精神瀕臨崩潰。
  （六）上訴人在八十六年七月二十二日兩造尚住在同一屋內，竟用存證信函寄給被
        上訴人，威脅警告「訴之於法」，足證上訴人和被上訴人在八十六年七月二
        十二日起長久以來就是有名無實之夫妻，不可能如上訴人到處找理由所謂「
        同意又事後宥恕之說」，被上訴人始終苦無證據，今公婆雙亡故，孩子最小
        已十八歲，小姑黃淑霞也已出家為尼，被上訴人已奉獻一生寶貴青春，問心
        無愧，上訴人仍執迷不悟、泯滅人性，讓被上訴人處於水深火熱深淵中，精
        神飽受痛苦與虐待，已面臨精神崩潰，受到極大的侮辱與痛苦，至此地步，
        被上訴人與上訴人已難繼續維持婚姻，為日後能得到心靈平靜和自由，唯一
        訴請離婚俾獲重生。
  三、證據：除援用第一審所提證據外，補提郵局存證信函、字條、八十三年張氏兄
      弟會家族名冊、上訴人另案聲請狀、上訴人陳述狀、調解不成立證明書（均影
      本）各一件為證，並聲請訊問證人黃永霖、黃淑霞、張水發。
丙、本院依職權調閱原審法院八十八年度婚字第一五三號兩造履行同居民事案卷。
      理      由
一、本件被上訴人委任乙○○為訴訟代理人之八十九年三月二十一日〔委任訴訟代理
    人狀〕，雖係附於同日之〔民事聲請閱卷狀〕而提出（參見本院卷第四八－五一
    頁），惟該〔委任訴訟代理人狀〕並未表明限於閱卷使用，且該訴訟代理人於八
    十九年四月十二日本院行準備程序時亦到場陳述，故被上訴人於本院行言詞辯論
    期日始具狀稱：「被上訴人因工作關係住台北，請假排班困難，南北往返不便，
    故委託家兄乙○○代為閱卷，並非委託家兄為訴訟代理人。」云云，並非可採；
    惟被上訴人既已具狀為上開表明，顯已不再委由乙○○任本件訴訟代理人，寓有
    解除委任之意思，而該書狀亦經本院當場送達上訴人訴訟代理人簽收，依民事訴
    訟法第七十四條第一項規定，應已生解除委任之效力，自無再列乙○○為被上訴
    人訴訟代理人之必要，合先明。
二、本件被上訴人起訴主張：兩造為夫妻，已育有二子，婚姻關係現仍存續中，惟上
    訴人與訴外人張素蜜有通姦行為，已有十餘年，被上訴人先前雖曾懷疑，但苦無
    證據，嗣經上訴人在兩造另案（原審法院八十八年度婚字第一五三號）履行同居
    事件自承與訴外人張素蜜發生性關係十餘年之事實，始確知其事，致被上訴人心
    靈受到嚴重創傷，精神備受痛苦與虐待，被上訴人既未事前同意，亦未事後宥恕
    上訴人與訴外人張素蜜間之通姦行為，兩造間顯已難繼續維持婚姻關係，為此，
    依民法第一千零五十二條第一項第二款規定，求為判決與上訴人離婚等語。
三、上訴人則以：被上訴人於十餘年前即知悉並同意上訴人與訴外人張素蜜有婚外性
    關係，而事後又已宥恕上訴人，為十餘年來繼續存在之事實，自不能以上訴人自
    承至今仍與訴外人張素蜜有通姦行為，而認被上訴人仍得請求與上訴人離婚等語
    ，資為抗辯。
四、被上訴人主張兩造為夫妻，已育有二子，婚姻關係現仍存續中，上訴人自承與訴
    外人張素蜜通姦十餘年之事實，已據其於原審提出戶籍謄本（含影本‧參見原審
    卷第二一、一二四－一二五頁）為證，並經證人黃鈞民（兩造長子‧參見原審卷
    第一三五頁）及張水發（參見原審卷第一五三－一五四頁）證實在卷，復經本院
    依職權調取原審法院八十八年度婚字第一五三號履行同居案卷查閱無訛，又為上
    訴人所是認，固堪信為真實；惟被上訴人主張並未同意或宥恕上訴人與訴外人張
    素蜜為通姦行為等情，已為上訴人所否認，並以前揭各情詞置辯，但查：
（一）被上訴人雖主張先前曾懷疑上訴人與訴外人張素蜜間之通姦行為，僅係苦無證
      據云云，惟與其在兩造另案原審法院八十八年度婚字第一五三號履行同居事件
      所稱：「十幾年前我就知悉原告（即上訴人）外面有女人了，也曾跟原告爭吵
      過，那時候原告又生意失敗，我才忍下來‧‧‧」等語不符（參見原審法院八
      十八年度婚字第一五三號履行同居案卷第四七頁），則其主張僅懷疑上訴人與
      訴外人張素蜜間有通姦行為，並稱「我是在八十八年十二月十四日地院審理時
      才知道上訴人與張素蜜有通姦行為，我才確實知道」云云（參見本院卷第五九
      頁），顯然隱瞞實情，已非可信；何況，兩造之長子黃鈞民於原審證稱：「我
      父親與張女之事，是我在國中時，我父母親吵架時，我聽出來的，我有看到他
      們兩人在一起，那女的有來我家，我媽媽也在，據我所知他們三人就維持這樣
      的關係，我確定我母親十幾年前就知道我父親有婚外情‧‧‧」等語（參見原
      審卷第一三四－一三五頁）；而在本院又證稱：「我認識張素蜜，在十幾年前
      就跟我父親在一起，形同夫妻，我母親知道，當時母親也沒什麼反應，也沒什
      麼大爭執，直到前一、二年才有大爭執‧‧‧根據我所看到的，我母親應該是
      有同意他們在一起‧‧‧」等語（參見本院卷第五五頁），佐以證人張水發在
      原審證稱：「（丙○○與張素蜜在一起時，被上訴人）剛開始不知道，但十幾
      年前已知道了。」（參見原審卷第一五四頁）及證人謝文松在本院證稱：「‧
      ‧‧被上訴人在十幾年前就知道上訴人與張素蜜在一起‧‧‧我稱被上訴人及
      張素蜜都為嫂子‧‧‧」等語（參見本院卷第五六頁），足見上訴人與訴外人
      張素蜜形同夫妻之關係已存在十餘年，並為被上訴人所默許及寬容其間關係之
      繼續存在，否則，焉有於事隔十餘年，上訴人另案提起履行同居之訴後，始再
      為爭執？顯非情理之常；足見上訴人抗辯被上訴人於十餘年前即知悉上訴人與
      訴外人張素蜜有婚外性關係，並已宥恕上訴人等情，應屬實情，堪予採信。被
      上訴人空言主張僅懷疑上訴人與訴外人張素蜜間有通姦行為，而苦無證據云云
      ，違反常情，自非實情。至上訴人主張被上訴人事前曾「同意」其與訴外人張
      素蜜為通姦行為乙節，並未據上訴人舉證以實其說，並不足信。
（二）按夫妻之一方與人通姦者，他方得向法院請求離婚；固為民法第一千零五十二
      條第一項第二款所明定；惟該款所定之情事，有請求權之一方於事前同意，或
      事後宥恕，或知悉後已逾六個月，或自其情事發生後已逾二年者，不得請求離
      婚；同法第一千零五十三條亦定有明文。查被上訴人既於十餘年前即已知悉上
      訴人與訴外人張素蜜間之通姦行為，並默許及寬容其間關係之繼續存在，足認
      其確有宥恕上訴人與訴外人張素蜜間通姦行為之事實，則縱上訴人自承仍與訴
      外人張素蜜間維持上開關係，而被上訴人知悉上訴人最後一次之通姦行為時，
      雖尚未逾六個月之除斥期間，依民法第一千零五十三條規定，被上訴人仍不得
      以上訴人與訴外人張素蜜間通姦為由請求與上訴人離婚，而無適用最高法院二
      十九年上字第一七二號判例之餘地。
五、綜上所述，上訴人雖與訴外人張素蜜有通姦之行為，惟被上訴人既於十餘年前即
    知悉其情，並默許及寬容其間關係之繼續存在，足認其確有宥恕上訴人與訴外人
    張素蜜間通姦行為之事實，依民法第一千零五十三條規定，被上訴人即不得以上
    訴人與訴外人張素蜜間通姦為由請求與上訴人離婚；則被上訴人依民法第一千零
    五十二條第一項第二款規定，請求與上訴人離婚，自屬無由准許；原審未能詳予
    推究，遽依被上訴人之請求准兩造離婚，容有未洽；上訴意旨指摘原判決不當，
    而聲明廢棄，為有理由，應將原判決廢棄，並駁回被上訴人主張依民法第一千零
    五十二條第一項第二款規定與上訴人離婚之請求。至兩造其餘之主張及舉證，均
    不影響本院所為前開論斷，而被上訴人請求訊問之證人黃永霖、黃淑霞、張水發
    ，亦與兩造爭執之離婚事實無涉，自無再予訊問及審論之必要，併此明。
六、又被上訴人在本院準備程序中經受命法官闡明提起本件訴訟之法律關係時雖陳稱
    ：「依照原審起訴狀所載主張。」（參見本院卷第五九頁），惟在本院言詞辯論
    時則主張依民法第一千零五十二條第一項第二款規定，請求與上訴人離婚（參見
    八十九年五月十六日本院言詞辯論筆錄），是其在原審雖曾主張依民法第一千零
    五十二條第一項第二、三款為請求（參見原審卷第一三三頁）或依民法第一千零
    五十二條第一項第三款及第二項為請求（參見原審卷第一五四頁），則被上訴人
    在原審就民法第一千零五十二條第一項第二款規定以外之主張，即無再予審究之
    餘地；何況，被上訴人並未能舉證證明有何受上訴人不堪同居虐待之客觀事實，
    而其既已宥恕上訴人與訴外人張素蜜間之通姦行為，而不得以該事由請求與上訴
    人離婚，自亦不能以上訴人與訴外人張素蜜間之通姦行為，援引民法第一千零五
    十二條第二項規定，而主張與上訴人離婚，附此明。
七、據上論結，本件上訴為有理由，依民事訴訟法第四百五十條、第七十八條，判決
    如主文。
中      華      民      國    八十九    年      五      月    三十      日
                          臺灣高等法院臺南分院民事第四庭
~B1審判長法官  王  惠  一
~B2      法官  吳  上  康
~B3      法官  蘇  清  恭
右為正本係照原本作成。
被上訴人如對本判決上訴，須於判決送達後二十日內向本院提出上訴狀（須附繕本一
份）；未表明上訴理由者，應於上訴後二十日內向本院提出理由書（須附繕本一人分
）。
中      華      民      國    八十九    年      五      月    三十      日
~B法院書記官  李  淑  華
【附記】：
民事訴訟法第四百六十六條之一：
I對於第二審判決上訴，上訴人應委任律師為訴訟代理人。但上訴人或其法定代理人
  具有律師資格者，不在此限。
II上訴人之配偶、三親等內之血親、二親等內之姻親，或上訴人為法人、中央或地方
  機關時，其所屬專任人員具有律師資格並經法院認為適當者，亦得為第三審訴訟代
  理人。


司法院資訊處製作；財團法人民間司法改革基金會備份。
